臺灣高等法院刑事裁定
110年度毒抗字第507號
抗  告  人
即  被  告  何明山



                    （另案於法務部○○○○○○○○○○○執行中）
上列抗告人因違反毒品危害防制條例案件，不服臺灣新北地方法
院109年度毒聲字第606號，中華民國110年2月26日裁定，提起抗
告，本院裁定如下：
    主  文
抗告駁回。
    理  由
一、原裁定意旨略以：抗告人即被告何明山基於施用第二級毒品
    甲基安非他命之犯意，於民國109年5月12日21時許，在新北
    市○○區○○路00巷0號2樓居住處，以將第二級毒品甲基安非他
    命放置玻璃球吸食器內燒烤吸食煙霧之方式，施用第二級毒
    品甲基安非他命1次之事實，業據被告於警詢時坦承不諱，
    且其為警採集之尿液檢體，經送台灣檢驗科技股份有限公司
    濫用藥物實驗室以EIA酵素免疫分析法初驗及GC/MS氣相層析
    質譜儀法、LC/MS/MS液相層析串聯質譜儀確認檢驗結果，呈
    安非他命、甲基安非他命陽性反應，有該公司109年5 月29
    日出具之濫用藥物檢驗報告（尿液檢體編號：A0000000號）
    、新北市政府警察局受採集尿液檢體人姓名及檢體編號對照
    表、新北市政府警察局板橋分局搜索扣押筆錄暨扣押物品目
    錄表、臺北榮民總醫院109年6月19日北榮毒鑑字第C0000000
    號毒品成分鑑定書各1份在卷可稽，復有前開內含甲基安非
    他命成分之吸食器1組扣案可證，足認被告之自白與事實相
    符，堪予採信，其施用第二級毒品之犯行應均堪認定。被告
    雖辯稱其係因另案執行通緝中被員警逮捕，員警對其非法採
    尿云云，然被告前因公共危險案件，經臺灣新北地方檢察署
    （下稱新北地檢署）於109年3月31日發布通緝，嗣於109年5
    月14日2時25分許，在新北市○○區○○路000號前為警緝獲，業
    據被告於警詢時所自承，並有新北市政府警察局板橋分局（
    下稱板橋分局）刑事案件報告書、板橋分局後埔派出所員警
    職務報告、查捕逃犯作業查詢報表、本院被告前案紀錄表各
    1份存卷可考，足見本件被告係因案遭通緝後為警逮捕到案
    ，自屬依法受逮捕之人。另被告警詢筆錄載明被告已受告知
    刑事訴訟法第95條之程序權，並經被告簽名、捺印，而被告
    於警詢時即供稱：最後一次施用毒品安非他命為109年5月12
    日21時許，施用地點為新北市○○區○○路00巷0號2樓居住處，
    係以將安非他命放置於玻璃球內燒烤吸食煙霧方式吸食等語
    ，佐以被告為警查獲時，經警扣得吸食器1組，此有板橋分
    局搜索扣押筆錄暨扣押物品目錄表1份在卷可憑，則警員因
    被告存有施用毒品之嫌疑，基於調查違反毒品危害防制條例
    犯罪及蒐集證據之必要性，並考量毒品成分殘留於尿液中有
    一定時間，逾此時間即難以檢出，且除此方法外別無其他蒐
    證方式，而有其立證上困難，認有及時採其尿液作為犯罪證
    據之相當理由，縱使被告拒絕驗尿，司法警察仍得依刑事訴
    訟法第205條之2之規定予以強制採尿（非侵入性）。是本件
    警方採尿程序於法核無不合，難認有何違法情事，被告前揭
    所辯，自非可採。又被告未曾因施用毒品，而受觀察、勒戒
    或強制戒治之執行完畢，此有本院被告前案紀錄表附卷可參
    ，是以本件聲請人之聲請於法相合，應予准許，爰裁定被告
    應送勒戒處所觀察、勒戒，其期間不得逾2月等語。
二、抗告意旨略以：被告於109年5月14日2時25分許在新北市○○
    區○○路000號前，因酒駕通緝而被逮捕到案之情況下，被警
    方強行索取身上鑰匙，未經同意和正常程序下，進行強制非
    法搜索，並恐嚇不配合採尿將強行對其插管等語，強迫其採
    尿。是本案採尿程序明顯違法，從而採尿結果應不得作為證
    據使用，爰請求鈞院查驗警詢光碟，以釐清真相云云。
三、按現行毒品危害防制條例對於「初犯」及「3年後再犯」之
    處遇，係採「觀察、勒戒」與「附命完成戒癮治療之緩起訴
    處分」併行之雙軌模式（同條例第24條雖有修正，但目前尚
    未生效施行）。觀察、勒戒程序，係導入療程觀念，對被告
    將來之危險所為預防、矯治措施，目的在戒除被告施用毒品
    之身癮及心癮，以達教化與治療之目的。除檢察官審酌個案
    情形，為附完成戒癮治療之緩起訴處分（同條例第24條第1
    項），或於犯罪未發覺前，自動向行政院衛生署指定之醫療
    機構請求治療，醫療機構免將請求治療者送法院或檢察機關
    （同條例第21條第1項），凡經檢察官聲請法院裁定將被告
    送勒戒處所觀察、勒戒，法院僅就其聲請是否適法或顯然不
    當而為裁定，且原則上應尊重檢察官職權之行使，除檢察官
    之判斷有違背法令、事實認定有誤或其裁量有重大明顯瑕疵
    外，尚不得任意指為違法，更無逕由法院裁定以戒癮治療代
    替觀察、勒戒之餘地。
四、抗告意旨以前詞置辯，惟查：
　㈠按司法警察官、司法警察之強制採取尿液權力，除屬於依毒
    品危害防制條例第25條規定之應受尿液採驗人，經合法通知
    而無正當理由不到場，或到場而拒絕採驗者，應報請檢察官
    許可外，對於經合法拘提或逮捕到案之犯罪嫌疑人或被告，
    因調查犯罪情形及蒐集證據之必要，祇須於有相當理由認為
    得作為犯罪之證據時，依刑事訴訟法第205條之2之規定，本
    得違反犯罪嫌疑人或被告之意思，強制採尿。此乃不須令狀
    或許可，即得干預其身體之立法特例，係針對犯罪嫌疑人或
    被告頑強地繼續拒絕任意提供尿液之替代方法，俾滿足偵查
    階段之及時蒐證需求，使證據能有效取得，國家刑罰權得以
    實現。此之強制採取尿液，其屬侵入身體而作穿刺性或侵入
    性之身體採證者，因攸關人身不受侵害基本權之保障，學說
    上固有仍須取得令狀而排除在本條授權之外之主張，惟如屬
    一般強迫犯罪嫌疑人或被告自然解尿之方式採尿取證，例如
    警察命犯罪嫌疑人或被告喝水、喝茶或走動等以促其尿意產
    生，待其自然排泄之後再予扣押者，則以合乎刑事訴訟法有
    關告知緘默權之程序即可，依法並無事先取得令狀或許可之
    必要。至於有無相當理由之判斷，則應就犯罪嫌疑之存在及
    使用該證據對待證事實是否具有重要性、且有保全取得之必
    要性等情狀，予以綜合權衡（最高法院107年度台上字第276
    0號判決意旨參照）。查被告前因公共危險案件，經新北地
    檢署於109年3月31日以新北檢德執鞠緝字第1794號發布通緝
    ，嗣於109年5月14日2時25分許，在新北市○○區○○路000號前
    為警緝獲，業據被告於警詢時所自承，並有板橋分局刑事案
    件報告書、板橋分局後埔派出所員警職務報告、查捕逃犯作
    業查詢報表、本院被告前案紀錄表存卷可考，足見本件被告
    係因案遭通緝後為警逮捕到案，自屬依法受逮捕之人。本件
    警詢筆錄載明被告已受告知刑事訴訟法第95條之程序權，並
    經被告簽名、捺印，而被告於警詢時供稱：最近一次施用毒
    品安非他命為109年5月12日21時許，在新北市○○區○○路00巷
    0號2樓居住處，係以將安非他命放置於玻璃球內燒烤吸食煙
    霧方式吸食等語，佐以被告為警查獲時，經警扣得吸食器1
    組，此有板橋分局搜索扣押筆錄暨扣押物品目錄表在卷可憑
    ，則警員因被告存有施用毒品之嫌疑，基於調查違反毒品危
    害防制條例犯罪及蒐集證據之必要性，且毒品存在體內之時
    間相當有限，尿液又是施用毒品情事之證據，如未及時採取
    ，證據即有滅失之虞，依案內相關證據資料憑以判斷，認有
    及時採其尿液作為犯罪證據之相當理由，縱使被告拒絕驗尿
    ，司法警察仍得依刑事訴訟法第205條之2之規定予以強制採
    尿（非侵入性），是本件無從認定警方有何不法可言，當無
    依抗告意旨所請查驗警詢光碟之必要。稽此，抗告意旨所指
    本件警方違法採尿，故所取得之採尿證據，不得作為本件證
    據云云，自非可採。
　㈡被告基於施用第二級毒品甲基安非他命之犯意，於109年5月1
    2日21時許，在新北市○○區○○路00巷0號2樓居住處，以將第
    二級毒品甲基安非他命放置玻璃球吸食器內燒烤吸食煙霧之
    方式，施用第二級毒品甲基安非他命1次之事實，業據被告
    於警詢時坦承不諱，且其為警採集之尿液檢體，經送請台灣
    檢驗科技股份有限公司以酵素免疫分析法（EIA）為初步檢
    驗，並以氣相層析質譜儀法（GC/MS）確認檢驗結果後，確
    呈安非他命（5500ng/mL）、甲基安非他命（67567ng/mL）
    陽性反應，此有台灣檢驗科技股份有限公司109年5月29日報
    告編號UL/2020/00000000濫用藥物檢驗報告（尿液檢體編號
    ：A0000000號）、新北市政府警察局受採集尿液檢體人姓名
    及檢體編號對照表（尿液檢體編號：A0000000號）在卷可佐
    ，以上開雙重檢驗方法作藥物及其代謝產物之定性及定量分
    析，幾乎不會有偽陽性反應，亦即如尿液中未含有毒品反應
    者，即不可能產生因藥物所引起之偽陽性反應，亦經行政院
    衛生署管制藥品管理局（現改制為行政院衛生福利部食品藥
    物管理署）92年6月20日管檢字第0920004713號函示明確，
    足見上開檢驗結果之正確性，是被告確有施用第二級毒品甲
    基安非他命之事實，已堪認定。又被告前未曾因施用第一、
    二級毒品案件，經法院裁定觀察、勒戒或強制戒治，有本院
    被告前案紀錄表附卷可佐，檢察官綜合考量個案具體情形，
    依法聲請裁定將被告送觀察、勒戒，難認有何違法或明顯不
    當，依前揭說明，法院應尊重檢察官職權之行使。職此，原
    審詳查後，認被告確有施用第二級毒品之行為，裁定應送勒
    戒處所觀察、勒戒，於法並無不合。　
五、綜上所述，檢察官審酌本件各情後，向原審聲請對被告為觀
    察、勒戒，尚難認其裁量有何違法或明顯失當之處。而原審
    依檢察官之聲請，裁定被告應送勒戒處所觀察、勒戒，經核
    其認事用法，並無違誤。被告猶執前詞提起本件抗告，指摘
    警方違法採尿云云，為無理由，應予駁回。
據上論斷，應依刑事訴訟法第412條，裁定如主文。
中　　華　　民　　國　　110 　年　　4 　　月　　9 　　日
                  刑事第十九庭  審判長法　官  曾淑華
                                      法  官  許文章
                                      法  官  陳文貴
以上正本證明與原本無異。
不得再抗告。
                                      書記官  俞妙樺
中　　華　　民　　國　　110 　年　　4 　　月　　9 　　日